【裁判字號】    98,訴,801
【裁判日期】    980525
【裁判案由】    貪污等
【裁判全文】
臺灣板橋地方法院刑事判決               98年度訴字第801號
公  訴  人  臺灣板橋地方法院檢察署檢察官
被      告  甲○○
指定辯護人  蔡柱律師
上列被告因違反貪污治罪條例等案件，經檢察官提起公訴（97年
度偵字第20837 號），本院判決如下：
    主  文
甲○○共同依據法令從事公務之人員，利用職務上之機會，詐取
財物，處有期徒刑柒年貳月，褫奪公權年；與乙○○共同犯罪
所得財物新臺幣貳拾萬捌仟伍佰元，應予連帶追繳發還臺北縣政
府，如全部或一部無法追繳時，以其財產抵償之。
    事  實
壹、甲○○退休前原為臺北縣三峽鎮三峽國民小學（址設臺北縣
    三峽鎮○○路16號，以下簡稱三峽國小）教師；乙○○則為
    該校人事管理員，任職期間（民國79年12月10日至90年6 月
    1 日）負責三峽國小教職員生活津貼及各項補助費申請事務
    ，為依據法令從事公務之人員。甲○○、乙○○明知公教人
    員喪葬補助，依全國軍公教員工待遇支給要點規定，以公教
    人員父母、配偶或子女死亡為請領要件，且須繳驗戶口名簿
    、死亡證明書等證明文件，復明知甲○○之母林丁酴醾（87
    年8 月2 日歿）於87年6 月間尚在人世，依規定不得請領喪
    葬補助，詎乙○○為向甲○○借貸金錢，提議先行申請喪葬
    補助，經甲○○應允，二人即基於意圖為自己不法所有之犯
    意聯絡，由乙○○利用承辦教職員生活津貼申請事項之職務
    上機會，於87年6 月17日，在三峽國小內，以甲○○名義填
    寫87年度公教人員生活津貼申請表（未經甲○○署名、蓋章
    ），在事由、檢附證件欄分別勾選「喪葬補助費」、「死亡
    診斷書及關係證明文件」，其請求補助金額欄則載明以月支
    薪俸額新臺幣（下同）41700 元計算，5 個月薪俸額共計
    208500元，再由乙○○將上開不實事項登載於職務上所掌之
    請領公教人員生活津貼清冊（未經甲○○署名、蓋章）之公
    文書上，註明填製日期為87年6 月17日，其事實發生日期欄
    記載「87.6」，並於經辦人欄、主管人事人員欄用印，表彰
    甲○○因其母於87年6 月間死亡，申請公教人員喪葬補助
    208500元之旨，足生損害於三峽國小對教職員生活津貼請領
    管理及臺北縣政府核發公教人員生活津貼之正確性，另於87
    年度公教人員生活津貼申請表主管單位簽證- 人事單位欄用
    印，連同前揭請領公教人員生活津貼清冊，交付不知情之會
    計員陳秋華，經會計員陳秋華及同不知情之校長梁坑分別蓋
    用職務章（均疏未發現甲○○未署名、蓋章，亦無相關證明
    文件併呈）後，轉送臺北縣政府提出申請，而為行使，致臺
    北縣政府誤認甲○○之母已於87年6 月間死亡，乃於87年6
    月18日以附表所示臺灣省臺北縣庫支票撥付喪葬補助；甲○
    ○、乙○○以此方式，共同利用職務上之機會，詐取公教人
    員喪葬補助208500元。甲○○取得前開支票後，即於同年月
    19日填具存款憑條、取款憑條，委託乙○○以其所有之三峽
    鎮農會帳號000000000000號帳戶兌現該支票，並提領其中20
    萬元作為借款。嗣甲○○因認乙○○未依約清償債務，心生
    不滿，對之提出告訴，始查悉上情。
貳、案經臺灣高等法院檢察署檢察長自動檢舉函令臺灣板橋地方
    法院檢察署檢察官偵查起訴。
    理  由
壹、按被告以外之人於審判外之言詞或書面陳述，除法律有規定
    者外，不得作為證據，刑事訴訟法第159 條第1 項定有明文
    。而被告以外之人於偵查中向檢察官所為之陳述，除顯有不
    可信之情況者外，得為證據，則為同法第159 條之1 第2 項
    所明定。證人乙○○於偵查中具結向檢察官所為陳述，雖係
    被告甲○○以外之人於審判外之陳述，然於本案並無顯不可
    信之情況，復經本院傳喚到庭進行交互詰問，保障被告之對
    質詰問權，自有證據能力。
貳、認定犯罪事實之證據及理由
一、訊據被告矢口否認有何利用職務機會詐取財物及行使公務員
    登載不實公文書之犯行，辯稱：乙○○擅自以伊名義申請公
    教人員喪葬補助費，並挪供己用，伊毫無所悉云云。經查：
  (一)被告前為三峽國小教師，其母林丁酴醾於87年8 月2 日因急
    性心肺衰竭死亡之事實，業據被告於檢察官訊問時坦承不諱
    ，且有死亡證明書1 件附卷可資佐證。而乙○○原為該校人
    事管理員，於87年6 月17日得知林丁酴醾病重，即以被告為
    申請人，填具87年度公教人員生活津貼申請表，在事由、檢
    附證件欄分別勾選「喪葬補助費」、「死亡診斷書及關係證
    明文件」，請求補助金額欄則記載以月支薪俸額41700 元計
    算，5 個月薪俸額共計208500元，復將上開事項登載於職務
    上所掌之請領公教人員生活津貼清冊之公文書上，載明事實
    發生日期為87年6 月間，並於經辦人欄、主管人事人員欄用
    印，表彰被告因其母於87年6 月間死亡，申請公教人員喪葬
    補助208500元之旨，另於87年度公教人員生活津貼申請表主
    管單位簽證- 人事單位欄用印，連同前揭請領公教人員生活
    津貼清冊，交付會計員陳秋華，經會計員陳秋華、校長梁坑
    分別蓋用職務章後，轉送臺北縣政府提出申請，臺北縣政府
    即以附表所示臺灣省臺北縣縣庫支票撥付喪葬補助之事實，
    則據證人乙○○於檢察官訊問時具結證述：「因為喪葬補助
    是我的業務，87年6 月17日我有幫他（即被告）計算領多少
    喪葬補貼，我就幫他計算，填完申請書我就放在會計桌上，
    不知道會計如何送出去。」、「我是87年6 月17日填申請書
    ，過三天87年6 月19日縣政府的補助款就下來，補助款是支
    票，出納陳素貞就把支票交給甲○○……」等語（見臺灣板
    橋地方法院檢察署97年度偵字第20837 號偵查卷宗第68頁）
    ，並有87年度公教人員生活津貼申請表、請領公教員工生活
    津貼清冊、付款憑單、收入傳票、支出傳票及附表所示臺灣
    省臺北縣庫支票影本各1 件在卷足稽，上開事實，足堪認定
    。
  (二)證人乙○○於本院審理時雖證稱：「被告跟我說他母親已經
    回到家，壽衣都穿好，南部親戚都上來，我只是幫他算可以
    領多少錢，所以沒有填死亡日期。」、「（問：妳所做的是
    否完成申請手續？）我只是填單，幫忙計算，上面日期是空
    白，被告也還沒有簽名。」、「當天下午會計主任進來，我
    們沒有碰到面，我不知道會拿去申請，是會計室送到縣政府
    ，何時請款我不知道……」、「審核是會計部分，我只是幫
    他申請、計算，所以死亡日期我也沒填……」等語（見本院
    98年5 月11日審判筆錄）。然依卷附請領公教員工生活津貼
    清冊所示，乙○○於其上申請補助種類、申請親屬稱謂欄記
    載「眷喪」、「母」，事實發生日期欄更載明「87 .6 」，
    已足表彰被告之母於87年6 月間死亡之事實。且乙○○為三
    峽國小人事管理員，依據臺北縣國民小學分層負責明細表，
    其職務內容包括教職員生活津貼、各項補助費及福利互助之
    申請，為直接與該校教職員接觸之人，當知在前述載有被告
    之母於87年6 月間死亡之請領公教員工生活津貼清冊及87年
    度公教人員生活津貼申請表用印後，交付會計員陳秋華，將
    使會計員及其他未曾接觸被告之經辦人員誤認被告因其母於
    87年6 月間死亡，提出喪葬補助之申請，予以核章，並轉送
    相關單位，其於本院審理時亦證稱：「……一般情形我們會
    請老師補件，再送到會計室。」等語（見本院前開審判筆錄
    ），證人乙○○所稱：伊填載之87年度公教人員生活津貼申
    請表、請領公教員工生活津貼清冊尚未完成，不知何以在被
    告之母死亡前，遭持向臺北縣政府申請喪葬補助云云，顯非
    事實。又乙○○為三峽國小人事管理員，為依據法令從事公
    務之人員，負有協助該校教職員提出生活津貼補助之申請及
    查核其證明文件之職責，竟利用職務機會，明知被告之母於
    87年6 月17日尚在人世，仍以被告名義申請喪葬補助，將被
    告之母於87年6 月間死亡之不實事項，登載於職務上所掌請
    領公教人員生活津貼清冊之公文書上，逐級層報、轉送臺北
    縣政府，據以撥款，其行使公務員登載不實公文書及利用職
    務機會詐取財物之犯罪事實，均堪認定。
  (三)又證人乙○○於本院審理時結證稱：「（問：87年6 月份甲
    ○○公教人員生活津貼申請表、清冊，是何狀況下填寫？）
    是在87年6 月17日休業式，被告跟我說他母親已經回到家中
    ，壽衣穿好，南部親戚上來，回到辦公室，有老師包奠儀給
    他，我就幫他填寫，並且計算。」、「（問：所以被告知道
    有去申請喪葬補助費？）他知道，我是當他的面計算……」
    等語（見本院98年5 月11日審判筆錄），被告於檢察官訊問
    時亦承稱：「大約在我母親過世前一段時間……有一天我跟
    乙○○在辦公廳吃自助餐，她告訴我說『你母親現在病的很
    嚴重，她身後的喪葬補助款可以先領出來用』……」等語（
    見臺灣板橋地方法院檢察署97年度偵字第20837 號偵查卷宗
    第37、38頁），於本院94年度訴字第1568號刑事案件準備程
    序中亦供稱：「……（乙○○）在我母親去世之前就先辦理
    請領喪葬補助費，被告（指乙○○）有向我說有這個費用可
    以請領，但是我當時並沒有跟她說一定要辦……我知道錢很
    快就會下來，因為喪葬補助費是要應急不是應窮，被告事前
    有說她不方便，要先拿去用，我就等她看她什麼時候要還我
    ……」等語（見本院94年度訴字第1568號刑事卷宗影本第75
    頁），足見被告係主動告知乙○○關於其母病危之訊息，渠
    二人確曾商議在林丁酴醾死亡前，先行申請公務人員喪葬補
    助，並以該款項貸予乙○○，被告空言否認上情，不足採信
    。再者，臺北縣政府以附表所示支票撥付喪葬補助208500元
    ，其支票係由被告自行填載存款憑條及取款憑條，交由乙○
    ○以被告所有之三峽鎮農會帳戶兌現，再由乙○○提領其中
    20萬元作為借款之事實，亦據證人乙○○於本院審理時結證
    ：「（問：87年6 月19日妳有無到農會存、提被告帳戶款項
    ？）是被告交給我存款單、提款單及存摺、公庫支票就是喪
    葬補助的支票。」、「……6 月19日被告開車到學校，拿存
    摺、取款條還有公庫支票就是喪葬補助費支票交給我，請我
    去領，因為在這之前我有向他借錢，之前有跟他借一筆10萬
    ，再加上這筆20萬……」、「（問：87年6 月19日被告拿喪
    葬補助支票給妳，被告是否知道這張支票作何用？）他知道
    ，我還有問他他母親狀況，他說再等三、四天看看，當時他
    母親還沒有過世。」等語綦詳（見本院98年5 月11日審判筆
    錄），並有北區農會電腦共用中心三峽鎮農會帳戶交易明細
    表、臺北縣三峽鎮農會存款憑條、取款憑條各1 件存卷為憑
    。而前開存、取款憑條經與被告簽署之借款清單送請鑑定，
    其上「甲○○」字樣之結構佈局、態勢神韻等筆畫特徵均相
    同，有法務部調查局95年3 月24日調科貳字第09500128550
    號、95年7 月25日調科貳字第09500333700 號鑑定通知書各
    1 件足佐。參以被告於其母死亡後，曾於87年8 月間請領喪
    葬補助差額6400元，有88年度公教人員生活津貼申請表、請
    領公教員工生活津貼清冊各1 件在卷可供參憑，益徵被告於
    其母林丁酴醾死亡前之87年6 月19日，確已取得附表所示喪
    葬補助之支票，並授權乙○○兌現後自行提領借貸之，否則
    ，當無於其母死亡後，僅請領其差額之理。
  (四)綜上，乙○○於87年6 月17日得知被告之母林丁酴醾病重，
    為向被告借貸金錢，與之商議先行申請公教人員喪葬補助，
    經被告應允，即由乙○○填寫87年度公教人員生活津貼申請
    表，再將被告之母於87年6 月間死亡之不實事項登載於職務
    上所掌之請領公教員工生活津貼清冊，足生損害於三峽國小
    對教職員生活津貼請領管理及臺北縣政府核發公教人員生活
    津貼之正確性，並將之交付會計員陳秋華，利用不知情之經
    辦人員層轉臺北縣政府，提出申請，而為行使，以此方式，
    向臺北縣政府詐取喪葬補助208500元，被告雖未於前開87年
    度公教人員生活津貼申請表、請領公教員工生活津貼清冊上
    署名、蓋章，然被告明知其母並未死亡，仍配合請領喪葬補
    助，並於取得該款項後，將之貸予乙○○，其與乙○○間之
    犯意聯絡與行為分擔，均至為灼然。從而，本案事證明確，
    被告犯行堪予認定。
二、按94年2 月2 日修正公布，95年7 月1 日施行之刑法第2 條
    第1 項：「行為後法律有變更者，適用行為時之法律。但行
    為後之法律有利於行為人者，適用最有利於行為人之法律。
    」之規定，係規範行為後法律變更所生新舊法律比較適用之
    準據法，於新法施行後，應適用新法第2 條第1 項之規定，
    為「從舊從輕」之比較（最高法院95年第8 次刑事庭會議決
    議意旨參照）。被告行為後，刑法第10條第2 項關於公務員
    定義、第28條關於共同正犯、第33條第5 款關於罰金刑之規
    定，業於94年2 月2 日修正公布，貪污治罪條例第2 條規定
    亦於95年5 月5 日修正，並均自95年7 月1 日起施行。茲分
    述如下：
  (一)刑法第10條第2 項修正後，貪污治罪條例第2 條亦隨之修正
    ，此一修正涉及公務員定義之變更，自屬法律變更，惟共犯
    乙○○行為時本為舊法所定依據法令從事公務之人員，修正
    後仍為刑法第10條第2 項第1 款所定依法令服務於地方自治
    團體所屬機關，而具有法定職務權限者，不論依修正前後之
    規定，均屬貪污治罪條例第2 條規定之人員，是修正後之規
    定對被告並無較為有利之情形，應依刑法第2 條第1 項前段
    ，適用修正前貪污治罪條例第2 條前段之規定。
  (二)修正前刑法第28條規定：「二人以上共同實施犯罪之行為者
    ，皆為正犯。」修正後刑法第28條則規定：「二人以上共同
    實行犯罪之行為者，皆為正犯。」修正後刑法第28條規定之
    共同正犯，基於個人責任原則及法治國人權保障，限於直接
    從事構成犯罪事實之行為者（含共謀共同正犯），排除「陰
    謀共同正犯」及「預備共同正犯」之類型，依本案犯罪情節
    ，修正後之規定對被告尚非較為有利，應依刑法第2 條第1
    項前段，適用修正前刑法第28條規定論處。
  (三)關於罰金刑，修正前刑法第33條第5 款規定罰金為銀元1 元
    （即新臺幣3 元）以上，修正後刑法第33條第5 款則規定罰
    金為新臺幣1000元以上，而貪污治罪條例第5 條之法定刑，
    其罰金刑係以新臺幣為單位，於被告行為後雖無變更，惟修
    正後刑法第33條第5 款所定罰金刑最低數額既經提高，對被
    告即非有利，自應依刑法第2 條第1 項前段，適用修正前刑
    法第33條第5 款之規定。
三、核被告所為，係犯貪污治罪條例第5 條第1 項第2 款利用職
    務上機會詐取財物罪及刑法第216 條、第213 條行使公務員
    登載不實公文書罪。被告與乙○○間就上開犯行，有犯意之
    聯絡及行為之分擔，皆為共同正犯，依貪污治罪條例第3 條
    規定，應依該條例處斷。被告利用不知情之會計員陳秋華、
    校長梁坑等經辦人員，逐級層轉其為不實登載之請領公教人
    員生活津貼清冊之公文書，向臺北縣政府詐取財物，為間接
    正犯。被告登載不實之公文書後持之行使，其登載之低度行
    為，應為行使之高度行為所吸收，不另論罪。又被告行使其
    登載不實之請領公教人員生活津貼清冊之公文書，向臺北縣
    政府詐取喪葬補助，因其行使行為即為詐取補助之著手行為
    ，顯係以一行為觸犯利用職務上機會詐取財物及行使公務員
    登載不實公文書二罪，為想像競合犯，應依刑法第55條規定
    ，從一重之利用職務上機會詐取財物罪論處（公訴人認係修
    正前刑法第55條規定之牽連犯，容有未洽）。爰審酌被告於
    其母死亡前，假藉眷喪之名，與乙○○共同詐取喪葬補助費
    ，破壞公務員清廉形象，犯罪情節非微，應嚴予非難，兼衡
    被告之素行、智識程度，其犯罪之動機、目的、手段，暨被
    告犯罪後之態度等一切情狀，量處如主文所示之刑，並宣告
    褫奪公權3 年（被告行為後，刑法第37條第2 項關於禠奪公
    權之規定雖於95年7 月1 日修正施行，將宣告褫奪公權之有
    期徒刑宣告刑下限，由6 個月提高為1 年，惟本案被告犯貪
    污治罪條例等罪，其主刑係適用行為時即修正前之刑法規定
    ，參酌最高法院97年度台上字第1424號、第5292號判決意旨
    ，應本主、從刑不可分理論，逕行適用行為時即修正前之刑
    法規定，附此敘明）。
四、被告與乙○○利用職務上之機會，向臺北縣政府詐取公教人
    員喪葬補助費208500元，為犯罪所得財物，依貪污治罪條例
    第10條規定，應予連帶追繳，並發還臺北縣政府，如全部或
    一部無法追繳時，以其財產抵償之。
據上論斷，應依刑事訴訟法第299 條第1 項前段，貪污治罪條例
第3 條、第5 條第1 項第2 款、第17條、第10條，刑法第2 條第
1 項前段、第11條、第216 條、第213 條、第55條、（修正前）
第37條第2 項，判決如主文。
本案經檢察官馬中人到庭執行職務。
中    華    民    國    98    年    5     月    25    日
                  刑事第二十庭  審判長法  官  吳冠霆
                                      法  官  吳佳穎
                                      法  官  廖怡貞
以上正本證明與原本無異。
如不服本判決，應於收受送達後10日內向本院提出上訴書狀
                                      書記官  林惠齡
中    華    民    國    98    年    6     月    3     日
附錄本案論罪科刑法條全文
貪污治罪條例第5條：
有下列行為之一者，處7 年以上有期徒刑，得併科新臺幣6000萬
元以下罰金：
一  意圖得利，擅提或截留公款或違背法令收募稅捐或公債者。
二  利用職務上之機會，詐取財物者。
三  對於職務上之行為，要求、期約或收受賄賂或其他不正利益
者。
前項第一款及第二款之未遂犯罰之。
中華民國刑法第213條：
（公文書不實登載罪）
公務員明知為不實之事項，而登載於職務上所掌之公文書，足以
生損害於公眾或他人者，處1 年以上7 年以下有期徒刑。
中華民國刑法第216條：
（行使偽造變造或登載不實之文書罪）
行使第210 條至第215 條之文書者，依偽造、變造文書或登載不
實事項或使登載不實事項之規定處斷。
┌────────────────────────────┐
│附表                                                    │
├─────┬─────┬─────┬─────┬────┤
│票據號碼  │發票日期  │票面金額  │付款人    │受款人  │
├─────┼─────┼─────┼─────┼────┤
│LA0000000 │87年6 月18│新臺幣    │臺北縣三峽│甲○○  │
│          │日        │208500元  │鎮農會    │        │
└─────┴─────┴─────┴─────┴────┘


司法院資訊處製作；財團法人民間司法改革基金會備份。
